【裁判字號】    90,上,30
【裁判日期】    900725
【裁判案由】    請求移轉登記
【裁判全文】
臺灣高等法院高雄分院民事判決  九十年度上字第三○號
      上  訴  人  戊○○
                  甲○○
      被 上訴 人  丁○○
                  乙○○
                  丙○○○
右當事人間請求移轉登記事件，上訴人對於中華民國八十九年十一月三十日台灣高雄
地方法院八十九年度訴字第二二三三號第一審判決提起上訴，本院判決如左：
      主      文
上訴駁回。
第二審訴訟費用由上訴人負擔。
      事實及理由
壹、程序方面：
    被上訴人丁○○、乙○○未於本院最後言詞辯論期日到庭，核無民事訴訟法第三
    百八十六條各款所定情形，爰依上訴人之聲請，由其一造辯論而為判決。
貳、實體方面：
一、上訴人主張：被上訴人與訴外人許番兵、張蕭丹、陳生、蔡春明、林振榮、王金
    珠等人於七十七年七月一日共同出資購買坐落高雄縣大社鄉○○段六三地號面積
    ０．一三八八公頃土地及同段六四地號面積０．一二六六公頃土地（下稱系爭土
    地）所有權全部，因該土地為農地，受當時農業發展條例第三十條規定每宗耕地
    不得分割及移轉為共有之限制，而分別以被上訴人丁○○、乙○○名義登記為所
    有權人，被上訴人丙○○○就系爭土地應有部分各為八分之一（下稱系爭應有部
    分），分別信託登記在被上訴人丁○○、乙○○名下，並約定日後如上開條例變
    更，被上訴人丁○○、乙○○願無條件按持分比例變更名義。嗣被上訴人丙○○
    ○於八十八年一月二十五日簽立讓渡書，將系爭應有部分轉讓與上訴人，而自上
    開條例於八十九年一月二十六日修正解除上開限制後，被上訴人丙○○○仍不就
    系爭應有部分請求被上訴人丁○○及乙○○為所有權移轉登記而怠於行使權利，
    伊自得本於讓渡書及民法第二百四十二條前段規定，代位以自己名義行使權利，
    求為命(一)被上訴人丁○○應將坐落高雄縣大社鄉○○段六三地號面積０．一三八
    八公頃土地所有權應有部分八分之一，移轉登記予被上訴人丙○○○，再由被上
    訴人丙○○○將該八分之一所有權移轉登記予上訴人戊○○、甲○○各十六分之
    一；(二)被上訴人乙○○應將坐落高雄縣大社鄉○○段六四地號面積０．一二六六
    公頃土地所有權應有部分八分之一，移轉登記予被上訴人丙○○○，再由被上訴
    人丙○○○將該八分之一所有權，移轉登記予上訴人戊○○、甲○○各十六分之
    一之判決等語。原審判決上訴人全部敗訴，上訴人上訴求為廢棄原判決，准如上
    述之請求。
二、被上訴人丁○○、乙○○則以：共同購買土地而登記伊等名下，並書立切結書約
    定各人股份，後來乙○○之姐即丙○○○之小姑許月娥向謝秀花借款，謝秀花要
    求提供丙○○○就系爭土地之股份為擔保，因土地登記為伊名義，上訴人要求伊
    在讓渡書上簽名，但伊不識字，不知是讓渡書等語置辯。
三、被上訴人丙○○○則以：伊與上訴人間就系爭應有部分無讓與之合意，伊不知所
    簽之文件為讓渡書，當時本意係以伊就系爭土地之股份作為許月娥借款之擔保，
    縱認有讓與合意，系爭讓渡書因違反流押禁止原則，應屬無效；況系爭土地係伊
    與丁○○等人合夥購買，伊之股份未經其他合夥人之同意，不得轉讓，故縱有讓
    與亦屬無效等語，資為抗辯。並聲明駁回上訴人之上訴。
四、兩造不爭執之事項：
  (一)被上訴人與訴外人許番兵、張蕭丹、陳生、蔡春明、林振榮、王金珠等人於七十
    七年七月一日共同出資購買系爭土地所有權全部，因該土地為農地，受當時農業
    發展條例第三十條規定每宗耕地不得分割及移轉為共有之限制，而以被上訴人丁
    ○○及乙○○名義登記為所有人，被上訴人丙○○○就系爭土地應有部分各為八
    分之一，信託於被上訴人丁○○及乙○○名下，並約定日後如上開條例變更，被
    上訴人丁○○及乙○○願無條件按持分比例變更名義。
  (二)八十八年一月二十五日簽立之讓渡書、切結書、委任授權書（原審卷一三頁、四
    五頁、八十頁）均屬真正。
五、兩造爭執之事項首在「讓渡書」之性質是否係流押之約定？此即上訴人得否依民
    法第二百四十二條規定行使代位權之前提問題。茲就本院判斷論述如下：
  (一)按代位權係債權人代行債務人之權利，故代行者與被代行者之間，必須有債權債
    務關係之存在，否則即無行使代位權之可言。最高法院四十九年台上字第一二七
    四號著有判例。本件上訴人主張其得代行被上訴人丙○○○向被上訴人丁○○、
    乙○○之權利，係以丙○○○於八十八年一月二十五日簽立讓渡書，將系爭應有
    部分讓與上訴人為據，被上訴人雖否認有讓與之合意，惟依上開讓渡書內容第二
    段記載丙○○○自願將系爭土地其所有之股份（三股即系爭應有部分）讓渡給債
    權人戊○○、甲○○等，且上開讓渡書上有被上訴人之簽章，被上訴人亦不爭，
    上訴人主張兩造就系爭應有部分有讓與合意，應屬可採。
  (二)惟上訴人就系爭應有部分讓與之原因，主張係丙○○○以訴外人許月娥及蘇進成
    為連帶保證人，向上訴人各借款新台幣（下同）九十萬元，約定若三個月未清償
    ，即將丙○○○所有系爭應有部分讓與上訴人等語，並據其提出丙○○○與許月
    娥出具之切結書為憑，另舉證人即承辦代書葉謝花（亦即上訴人甲○○之母）為
    證。被上訴人則辯以借款人係許月娥，非丙○○○，丙○○○僅提供系爭應有部
    分為借款之擔保等語，並舉證人許月娥為證。本件姑不問上開一百八十萬元借款
    之實際借款人究為何人，依上開切結書及同日由上訴人出具交予謝秀花之委任授
    權書上，均載明：丙○○○提供系爭應有部分作為上開借款之擔保物，顯見被上
    訴人丙○○○於八十八年一月二十五日有與上訴人約定由其提供系爭應有部分為
    上開借款之擔保無訛。
  (三)又依上開讓渡書、切結書及委任授權書之簽立時間均係八十八年一月二十五日，
    參諸該委任授權書上記載借款人或連帶保證人三個月未還款，即辦理擔保物移轉
    過戶等情；及證人許月娥於原審證述：上開借款以丙○○○提供之系爭應有部分
    為擔保，曾說過若未還款，就將土地應有部分讓渡與上訴人（原審卷四０頁）等
    語，是被上訴人丙○○○提供系爭應有部分為上開借款之擔保時，即與上訴人約
    定若三個月未清償借款，丙○○○應將系爭應有部分讓與上訴人，堪以認定。
  (四)惟按抵押權之設定人約定於債權已屆清償期，而未為清償時，抵押物之所有權移
    屬於抵押權人者，其約定為無效，民法第八百七十三條第二項有明文規定，該項
    所稱之抵押權，雖係指已登記之抵押權而言，然該項立法意旨，係在保護債務人
    免其因一時之急迫而蒙重大之不利，對於未經登記之抵押權所為之約定尤應一體
    適用。最高法院四十年台上字第七六六號、四十一年台上字第二０一號分別著有
    判例。是被上訴人丙○○○就系爭應有部分於上開條例變更後，既得由其餘被上
    訴人移轉登記而取得所有權，其於尚未取得所有權前，非不得與債權人約定提供
    為借款之擔保，待日後取得所有權後，即為抵押權設定登記，惟上訴人與被上訴
    人丙○○○約定未於三個月清償借款，即將擔保物移轉所有權抵償借款，依上開
    說明，此擔保物雖未經登記，仍應認與民法第八百七十三條第二項所定之情形相
    符，其約定無效，上訴人自不得根據上開約定請求被上訴人丙○○○為系爭應有
    部分所有權之移轉。
  (五)上訴人雖另主張系爭讓渡書係附停止條件之不動產買賣契約，約定若三個月未清
    償，即將系爭應有部分讓與上訴人等語。惟綜觀上開讓渡書之內容，並無買賣之
    約定，亦無以三個月未清償借款作為買賣契約生效之停止條件之約定，上訴人此
    部分主張，並無足取。況縱有此項約定，亦不能謂非約定抵押物之所有權移屬於
    抵押權人，依上開說明，仍有上開流押契約禁止規定之適用。
六、綜上所述，系爭讓渡書既屬無效，上訴人不得代位被上訴人丙○○○行使對被上
    訴人丁○○、乙○○就系爭應有部分之所有權移轉登記請求權，上訴人竟主張依
    民法第二百四十二條代位權之規定，請求被上訴人丁○○、乙○○將系爭應有部
    分所有權移轉登記予被上訴人丙○○○，再由丙○○○移轉登記予上訴人所有，
    非有理由，應不予准許，從而原審為其敗訴之判決，核無不合，上訴論旨求予廢
    棄改判，非有理由，應予駁回。本件事實已臻明確，兩造其他攻擊防禦方法及証
    據，不再一一詳述，附此敘明。
七、據上論結，本件上訴為無理由，爰依民事訴訟法第四百四十九條第一項、第四百
    六十三條、第三百八十五條第一項前段、第七十八條、第八十五條第一項前段，
    判決如主文。
中      華      民      國    九十      年      七      月    二十五    日
                                      臺灣高等法院高雄分院民事第三庭
~B1審判長法官  張國彬
~B2法      官  賴玉山
~B3法      官  徐文祥
右為正本係照原本作成。
如對本判決上訴，須於判決送達後二十日內向本院提出上訴狀，其未表明上訴理由者
，應於上訴後二十日內向本院提出上訴理由書（均須按他造當事人之人數附繕本）。
上訴時應提出委任律師或具有律師資格之人之委任狀，並依附註條文規定辦理。
中      華      民      國    九十      年      七      月    二十七    日
~B法院書記官  郭榮芳
附註：
民事訴訟法第四百六十六條之一：
對於第二審判決上訴，上訴人應委任律師為訴訟代理人，但上訴人或其法定代理人具
有律師資格者，不在此限。
上訴人之配偶、三親等內之血親、二親等內之姻親，或上訴人為法人、中央或地方機
關時，其所屬專任人員具有律師資格並經法院認為適當者，亦得為第三審訴訟代理人
。
第一項但書及第二項情形，應於提起上訴或委任時釋明之。
                                                                        Ｈ


司法院資訊處製作；財團法人民間司法改革基金會備份。
